【裁判字號】    96,簡上,224
【裁判日期】    970212
【裁判案由】    給付票款
【裁判全文】
臺灣士林地方法院民事判決             96年度簡上字第224號
上  訴  人  合作金庫商業銀行股份有限公司
法定代理人  甲○○
訴訟代理人  乙○○
            丁○○
            戊○○
被上訴人    丙○○
上列當事人間請求給付票款事件，上訴人對於中華民國96年2 月
15日本院內湖簡易庭95年度湖簡字第846 號第一審判決提起上訴
，本院於97年1 月29日言詞辯論終結，判決如下：
    主  文
原判決廢棄。
被上訴人應給付上訴人新臺幣壹拾伍萬元，及分別自附表所示提
示日起至清償日止，按週年利率百分之六計算之利息。
第一、二審訴訟費用新臺幣肆仟貳佰柒拾伍元由被上訴人負擔。
    事實及理由
壹、程序方面：
    本件被上訴人未於言詞辯論期日到場，核無民事訴訟法第38
    6 條各款所列情形，爰依上訴人之聲請，由其一造辯論而為
    判決。
貳、實體方面：
一、上訴人起訴主張：上訴人執有發票人為被上訴人、票載發票
    日期分別為民國95年5 月31日、95年6 月15日、面額各新臺
    幣（以下同）7 萬5,000 元、7 萬5,000 元之支票2 紙（以
    下簡稱系爭支票），屆期提示不獲兌現，爰依票據關係，訴
    請被告給付15萬元，及自如附表所示提示日起至清償日止，
    按週年利率6%計算之利息等語。
二、被上訴人未於言詞辯論期日到場，惟據其原審陳述略以：伊
    係都都行有限公司會計，開立帳戶後將印章及存摺交予公司
    保管，用於支付貨款及店面租金，系爭支票係逾越授權範圍
    之偽造支票等語置辯。
三、原審對於上訴人之請求，判決上訴人敗訴。上訴人提起上訴
    ，並聲明：(一)原判決廢棄。(二)被上訴人應給付上訴人15萬元
    ，及自如附表所示提示日起至清償日止，按週年利率6%計算
    之利息。被上訴人未於言詞辯論期日到場，亦未提出書狀作
    何聲明。
四、本件經受命法官依民事訴訟法第270 條之1 第1 項第3 款規
    定，整理並協議簡化爭點及不爭執點如下：
  (一)兩造不爭執之事實：
    (1)被上訴人在彰化銀行南港分行（帳號00-00000-0-00） 開
      立支票存款帳戶並請領支票。
    (2)上訴人執有發票人為被上訴人、票載發票日期分別為95年
      5 月31 日 、95年6 月15日、面額各7 萬5,000 元、7 萬
      5,000 元之支票2 紙，屆期提示不獲兌現。
    (3)系爭支票上發票人印文與上開支票存款帳戶印鑑章相符。
    (4)被上訴人為都都行公司會計部組長，原掛名都都行公司直
      營店彼得剪燙三重店負責人。
  (二)兩造爭執要旨：系爭支票是否為訴外人蔡清池偽造或逾越授
    權範圍而簽發？被上訴人得否以之對抗上訴人？
五、茲就上述爭點，析述本院得心證之理由如下：
  (一)系爭支票經被上訴人授權由訴外人蔡清池簽發：
    按盜用他人印章為發票行為，即屬票據之偽造。被盜用印章
    者，因非其在票據上簽名為發票行為，自不負發票人之責任
    ，此項絕對的抗辯事由，得以對抗一切執票人，最高法院51
    年臺上字第3309號判例闡釋甚明。惟支票為無因證券，執票
    人行使票據上權利，就支票之取得，有無正當原因，或有無
    對價關係，自不負證明之責。又發票人欄之印章如為真正，
    即應推定該支票亦屬真正。申言之，得據以判斷該支票係為
    發票人作成。倘主張其印章係被盜用時，則被盜用之事實，
    按諸舉證責任分配之原則，轉應由為此主張者負舉證責任（
    最高法院70年度臺上字第4339號判決參照）。被上訴人辯稱
    ：系爭支票係訴外人蔡清池偽造云云，固據其提出切結書影
    本為證（見原審卷第18頁至第19頁）。惟查，被上訴人自承
    其在彰化銀行南港分行開立帳號00-00000-0-00 之支票存款
    帳戶而請領支票後，將該存摺、支票簿、印鑑章統一交付訴
    外人蔡清池及都都行公司專人保管，授權訴外人蔡清池簽發
    支票供作美髮店營業用途。由是足認，被上訴人確有授權訴
    外人蔡清池於一定範圍內以其名義簽發支票。縱令訴外人蔡
    清池逾越授權範圍簽發系爭支票，亦屬被上訴人對訴外人蔡
    清池之代理權有所限制或撤回之問題，其民事法律關係論述
    如下(二)所述。
  (二)上訴人不得以系爭支票係蔡清池逾越授權範圍而簽發為理由
    ，對抗被上訴人：
    復按，「代理權之限制及撤回，不得以之對抗善意第三人。
    」民法第107 條前段定有明文。又按，票據係文義證券，在
    票據簽名者，依票上所載文義負責，票據法第10條第1 項規
    定﹕「無代理權而以代理人名義簽名於票據者，應自負票據
    上之責任」即本此義，同條第2 項所載，越權代理與上述無
    權代理規定於同一條文，當然仍係指代理人簽署自己之名義
    者而言，若本人將名章交與代理人，而代理人越權將本人名
    章蓋於票據者，自無本條之適用。如謂未露名之代理人須負
    票據之責任，必將失去票據之要旨，故票據僅蓋本人名義之
    圖章者，不能依票據法第10條命未露名義之代理人負票據之
    責任，至本人應否負責，應依本條以外之其他民事法規法理
    解決之，例如有票據法第14條，民法第107 條情形者，應依
    各該條之規定處理（最高法51年臺上字第1326號判例要旨參
    照）。要之，如代理人未載明為本人代理之旨，逕以本人名
    義簽發票據，應適用民法第107 條之規定，本人不得以代理
    權之限制對抗善意無過失之執票人，而就代理人權限外之部
    分，自須負票據上之責任（最高法院89年度臺上字第901 號
    判決參照）。至於代理人逾越權限之發票行為，是否涉犯刑
    事偽造有價證券罪嫌、代理人對於本人應否負侵權行為損害
    賠償責任，乃別一法律問題，本人仍不得執是而免除其發票
    人應付票款之責任。承上所述，被上訴人曾將存摺、支票簿
    、印鑑章交予訴外人蔡清池，授權其簽發支票供作支付美髮
    店營業用途，而系爭支票發票人欄之印文確為被上訴人開設
    支票存款帳戶之原留印鑑之事實，為兩造所不爭執。足認被
    上訴人確有授予訴外人蔡清池代理權以被上訴人名義簽發支
    票，應屬無疑。被上訴人既未舉證證明上訴人明知或因過失
    而不知上開代理權之限制或撤回，而收受系爭支票，揆諸上
    開法條及最高法院判例意旨，自不得以此事由對抗善意之執
    票人，被上訴人仍應負票據上責任，洵堪認定。
六、按在票據上簽名者，依票上所載文義負責；發票人應照支票
    文義擔保支票之支付；支票到期不獲付款時，執票人於行使
    或保全支票上權利之行為後，對於背書人、發票人及支票上
    其他債務人，得行使追索權；又執票人向支票債務人行使追
    索權時，得請求自為付款提示日起之利息，如無約定利率者
    ，依年利6 釐計算，票據法第5 條第1 項、第126 條、第85
    條第1 項、第144 條、第133 條分別定有明文。查上訴人執
    有被上訴人名義所簽發之系爭支票，屆期提示不獲兌現，縱
    令系爭支票係訴外人蔡清池逾越授權範圍所簽發，被上訴人
    亦不得以上開代理權之限制或撤回對抗上訴人等情，俱經認
    定如前。從而，被上訴人依上開規定，訴請上訴人給付15萬
    元，及自如附表所示提示日至清償日止，按週年利率6%計算
    之利息，為有理由，應予准許。原審判決未審酌於此，而駁
    回上訴人於原審之訴，尚有未洽，上訴意旨指摘原審判決不
    當，求予廢棄改判，為有理由，爰由本院予以廢棄改判如主
    文第2 項所示。
七、末按，「上級法院廢棄下級法院之判決，而就該事件為裁判
    或變更下級法院之判決者，應為訴訟總費用之裁判；受發回
    或發交之法院為終局之判決者亦同。」民事訴訟法第87條第
    2 項定有明文。查本件上訴人之上訴為有理由，第一、二審
    訴訟費用共計4,275 元（第一審裁判費1,550 元、公示送達
    登報費用200 元、第二審裁判費2,325 元、公示送達登報費
    用200 元）應由被上訴人負擔。
八、本件判決基礎已臻明確，兩造其餘之攻擊防禦方法及訴訟資
    料經本院斟酌後，核與判決不生影響，無逐一論述之必要，
    併予敘明。
九、據上論結，本件上訴為有理由，依民事訴訟法第436 條之1
    第3 項、第450 條、第78條、第87條第2 項，判決如主文。
中    華    民    國    97    年    2     月    12    日
                  民事第二庭  審判長法官  俞慧君
                              法      官  陳梅欽
                              法      官  陳玉曆
以上正本證明與原本無異。
本件判決不得上訴。
中    華    民    國    97    年    2     月    19    日
                              書  記  官  蔡雨呈


司法院資訊處製作；財團法人民間司法改革基金會備份。
